---
title: "Effizienzbeurteilung von Pr‰ventionsmassnahmen im Geb‰udeschutz vor Naturgefahren (EVENT)"
subtitle: "Wirtschaftlichkeitsanalyse des Hagelschutzes bei der GVZ"
author: "Mirco Heidemann"
date: "04/2021"
always_allow_html: yes
output:
  pdf_document
---
- Version 1: 05/2019
- Version 2: 04/2021

**Bemerkung:** Dieses Arbeitspapier dokumentiert die Berechnungen und die zugrundeliegenden Annahmen der EVENT Methode und ist keine ˆffentliche Publikation. **Bitte nur intern verwenden.**

## Motivation einer Nutzen-Kosten Rechnung
Sinnvoller Geb√§udeschutz vor Naturgefahren ist wirtschaftlich und verh√§ltnism√§ssig. Um den monet√§ren Nutzen der Pr√§ventionsmassnahme ¬´Hagelschutz ‚Äì einfach automatisch¬ª aufzuzeigen, wurde eine Methodik zur Nutzen-Kosten Rechnung entwickelt. Die Methode wird ebenfalls f√ºr eine Effizienzbeurteilung von Geb√§udeschutzmassnahmen vor √úberschwemmungen angewendet. Pr√§ventionsmassnahmen werden dadurch messbar, der (monet√§re) Nutzen von Schadenpr√§vention sichtbar. Zudem k√∂nnen √ºber das Nutzen-Kosten Verh√§ltnis verschiedene Pr√§ventionsmassnahmen verglichen, und Ressourcen optimal geplant und eingesetzt werden.

Zusammenfassend:

- Wirksamer Geb√§udeschutz vor Naturgefahren ist verh√§ltnism√§ssig und wirtschaftlich
- Messbare Effizienz von Geb√§udeschutz vor Naturgefahren: Die Risikominderung (Nutzen) der Pr√§ventionsmassnahme wird ins Verh√§ltnis der Kosten gesetzt
- Den (monet√§ren) Nutzen von Pr√§vention aufzeigen
- Benchmark: Vergleichbarkeit von Pr√§ventionsmassnahmen
- Verf√ºgbare Mittel zielgerichteter und Erfolg versprechender zu investieren
- Methode kann auf weitere Naturgefahren √ºbertragen werden

```{r setup, message = FALSE, warning=FALSE, include=FALSE}
# Define whether to hide code chunks globally (echo = FALSE) or show all (echo = TRUE)
knitr::opts_chunk$set(echo = FALSE)

library(tidyverse)
library(kableExtra)
library(ggpubr)

## relative pfade
data_pth = '../Daten/'
```

## Import and wrangling der Geb√§udedaten (Beratungsliste der GVZ)
- Filtern nach Geb√§uden die mit dem Hagelschutzsystem ausger√ºstet sind: Die Beratungsliste beinhaltet alle angefragten Geb√§ude. Manche Geb√§ude eignen sich nicht f√ºr den Hagelschutz, andere haben kein Interesse daran. Folgend werden nur noch Geb√§ude ber√ºcksichtigt, bei welchen das Hagelschutz System eingebaut wurde und eine Risikoreduktion erzielt werden kann (GVZ_Kosten_Signalbox > 0 ODER GVZ_Kosten_Programmierung == "ja").
- Falls die Anzahl Storen fehlt, wird der Median √ºber alle ausger√ºsteten Geb√§ude verwendet

Bemerkung: Mit der Umstellung der Pendenzenliste (Excel) auf die Access DB √§ndert sich die Import Tabelle im Vergleich zur ersten Version von 2019.

\newpage

```{r message = FALSE}

## Import der aktuellen Hagelschutz-Tabelle: Export aus Access,
## gefiltert nach den ausger√ºsteten Geb√§uden.
input_csv <- paste0(data_pth, "20210322_Hagelschutz_cleaned.csv")
stand_char <- format(as.Date(strsplit(strsplit(input_csv, split = "/")[[1]][3],
                                      split = "_")[[1]][1], "%Y%m%d"), "%B %Y")

geb_pendenz <- read_delim(input_csv, delim = ";",
                          locale = locale(encoding = 'ISO-8859-1'),
                          col_names = TRUE,
                          col_types = cols_only(
                            Gebaeude_Nr = col_character(),
                            Anzahl_Storen = col_double(),
                            Dat_Abschluss = col_date("%d.%m.%Y"),
                            # GVZ_Kosten_Signalbox = col_integer(),
                            # GVZ_Kosten_Programmierung = col_character(),
                            Beitrag_geschaetzt = col_double()))

# falls die Anzahl Storen fehlt, nimm den Median √ºber alle ausger√ºsteten Geb√§ude
geb_hs <- geb_pendenz %>% 
  mutate(Anzahl_Storen = ifelse(is.na(Anzahl_Storen),
                                round(median(Anzahl_Storen, na.rm = TRUE)), Anzahl_Storen))

# summary(geb_hs)
```

## Annahmen und Berechnung des Schadenpotenzial und der Risikoreduktion

**Durchschnittlicher Storenpreis:**
Wir rechnen mit einem durchschnittlichen Storenpreis, inklusive Montage von aussen, von CHF 800.-.
Zum Vergleich: In der Quick-Check Systematik wird ein Preis pro Store von CHF 600.- bis CHF 700.- angenommen (Montage von innen).

**Betroffenheit der Storen am Geb√§ude und Schadengrad des Storens:**
Ein Hagelzug folgt einer geographischen Zugbahn und von Hagelschlag ist nicht das gesamte Geb√§ude betroffen. Z.B. ist die West-S√ºd Fassade eines Geb√§udes betroffen und auch an dieser, dem Hagel zugewandten Fassade, sind nicht immer gleich alle Storen besch√§digt. Der **Betroffenheitsgrad** beschreibt den Anteil an besch√§digten Storen eines Geb√§udes. In welchem Ausmass der von Hagel betroffene Storen besch√§digt wird, beschreibt der **Schadengrad**. Bei Hagekorngr√∂ssen von 1 cm und kleiner werden Betroffenheitsgrad und Schadengrad mit Null angenommen.

**Potenzieller Schaden und Hagelrisiko**
Analog zur Quick-Check Methode wird ein minimaler Schaden mit einem Betroffenheitsgrad von 1/4 und einem doppelt so hohen, maximaler Schaden mit einem Betroffenheitsgrad von 1/2 untersucht. Als bessere Risikosch√§tzung wird nach interner Diskussion der Betroffenheitsgrad von 1/4 angenommen. D.h. 1/4 aller Storen am Geb√§ude werden durch Hagelschlag besch√§digt.

Die H√§ufigkeit, respektive die Wahrscheinlichkeit, mit welcher die unterschiedlich intensiven Schadenereignisse eintreten, werden mit den Wiederkehrperioden (WKP) beschrieben. Die Hagelkorngr√∂sse steht f√ºr die Intensit√§t des Ereignisses.

Korngr√∂sse [cm] | WKP [Jahre] | Betroffenheitsgrad | Schadengrad
--------------- | ------------| ------------------ | -----------
1               | 1           | 0                  | 0
2               | 5           | 1/4                | 1/4
3               | 20          | 1/4                | 2/3
4               | 100         | 1/4                | 1
5               | 500         | 1/4                | 1
> 5             | 1000        | 1/4                | 1


**Den potenziellen Schaden am Geb√§ude rechnen wir wie folgt:**
$$S_{Ti} = N_{Store} * Pr_{Store} * BG_{Ti} * SG_{Ti}$$
wobei

- Nstore = Anzahl Storen
- PRstore = Preis pro Store
- BG = Betroffenheitsgrad
- SG = Schadengrad
- Ti = Wiederkehrperiode

Das **Hagelrisiko** rechnet sich aus dem potenziellen Schaden und der Wahrscheinlichkeit mit der dieser Schaden eintritt.

√úber Szenarien werden die Sch√§den H√§ufigkeiten zum Risiko verkn√ºpft: Ein Hagelzug mit einer H√§ufigkeit von 1-mal in 20 Jahren f√ºhrt zu einem Schaden von CHF 50 Mio. oder ein Hagelzug mit einer H√§ufigkeit von 1-mal in 100 Jahren f√ºhrt zu einem Schaden von CHF 240 Mio.

Analog zur Methodik der Nutzen-Kosten Absch√§tzung des Pr√§ventions-Excels der GVZ, wird der Risikobeitrag jeder J√§hrlichkeit zum gesamten Risiko addiert (jeder Balken wird zur Fl√§che unter der J√§hrlichkeit-Schaden Kurve summiert).
Entscheidend in dieser Methodik sind die aufgef√ºhrten Wiederkehrperioden. Diese bestimmen die Balkengr√∂sse welche zum gesamten Risiko addiert werden. Mit welchen Wiederkehrperioden f√ºr die Risikosch√§tzung gerechnet wird, ist nicht klar definiert und bis zu einem gewissen Grad willk√ºrlich. Um dieser "Willk√ºr" entgegen zu wirken, wird nicht nur ein Wert f√ºr das Risiko berechnet, sondern jeweils eine Bandbreite mit Minimal-, Maximal- und Mittelwert angegeben.

Mit folgender Formel wird das Risiko berechnet:
$$R_n=[\frac{S_{Ti}+S_{Ti+1}}{2}*(\frac{1}{T_i}-\frac{1}{T_{i+1}})]+[\frac{S_{Ti+1}+S_{Ti+2}}{2}*(\frac{1}{T_{i+1}}-\frac{1}{T_{i+2}})]+...+[\frac{S_{Tn}+S_{Tn-1}}{2}*(\frac{1}{T_{n-1}}-\frac{1}{T_n})]$$

- Ti bezeichnet die Wiederkehrperiode, z.B. {1, 2, 5, .., 500, 1'000}
- Tn ist die gr√∂sste, angenommene Wiederkehrperiode, z.B. 1'000
- Rn steht f√ºr das Risiko √ºber den Beobachtungszeitraum von Tn und entspricht der j√§hrlichen Schadenerwartung

```{r}
# Variablen Definition
pr_store <- 800

bg <- 1/4

sg_1 <- 0
sg_5 <- 1/4
sg_20 <- 2/3
sg_100 <- 1
sg_500 <- 1

# Wiederkehrperioden in Jahre definieren: Diese sind bestimmend f√ºr das Integral, d.h. das Risiko
wkp <- c(1, 2, 5, 10, 20, 30, 50, 75, 100, 200, 300, 500, 1e3)
# Wahrscheinlichkeiten "zwischen"" den WKP: 1/1 - 1/2, 1/2 - 1/5, usw.
p <- diff(1/wkp) * -1

geb_hs <- geb_hs %>% 
  # schaden pro Geb√§ude
  mutate(schad_1 = 0,
         schad_2 = 0,
         schad_5 = Anzahl_Storen * pr_store * bg * sg_5,
         schad_10 = schad_5,
         schad_20 = Anzahl_Storen * pr_store * bg * sg_20,
         schad_30 = schad_20,
         schad_50 = schad_20,
         schad_75 = schad_20,
         schad_100 = Anzahl_Storen * pr_store * bg * sg_100,
         schad_200 = schad_100,
         schad_300 = schad_100,
         schad_500 = Anzahl_Storen * pr_store * bg * sg_500,
         schad_1000 = schad_500,
         # Schaden und j√§hrliche Schadenerwartung zwischen den J√§hrlichkeiten
         # pro Geb√§ude: min, max, mittel
         s_mtl1 = (schad_1 + schad_2)/2,
         s_min1 = schad_1,
         s_max1 = schad_2,
         jse_mtl1 = s_mtl1 * p[1],
         jse_min1 = s_min1 * p[1],
         jse_max1 = s_max1 * p[1],
         s_mtl2 = (schad_2 + schad_5)/2,
         s_min2 = schad_2,
         s_max2 = schad_5,
         jse_mtl2 = s_mtl2 * p[2],
         jse_min2 = s_min2 * p[2],
         jse_max2 = s_max2 * p[2],
         s_mtl3 = (schad_5 + schad_10)/2,
         s_min3 = schad_5,
         s_max3 = schad_10,
         jse_mtl3 = s_mtl3 * p[3],
         jse_min3 = s_min3 * p[3],
         jse_max3 = s_max3 * p[3],
         s_mtl4 = (schad_10 + schad_20)/2,
         s_min4 = schad_10,
         s_max4 = schad_20,
         jse_mtl4 = s_mtl4 * p[4],
         jse_min4 = s_min4 * p[4],
         jse_max4 = s_max4 * p[4],
         s_mtl5 = (schad_20 + schad_30)/2,
         s_min5 = schad_20,
         s_max5 = schad_30,
         jse_mtl5 = s_mtl5 * p[5],
         jse_min5 = s_min5 * p[5],
         jse_max5 = s_max5 * p[5],
         s_mtl6 = (schad_30 + schad_50)/2,
         s_min6 = schad_30,
         s_max6 = schad_50,
         jse_mtl6 = s_mtl6 * p[6],
         jse_min6 = s_min6 * p[6],
         jse_max6 = s_max6 * p[6],
         s_mtl7 = (schad_50 + schad_75)/2,
         s_min7 = schad_50,
         s_max7 = schad_75,
         jse_mtl7 = s_mtl7 * p[7],
         jse_min7 = s_min7 * p[7],
         jse_max7 = s_max7 * p[7],
         s_mtl8 = (schad_75 + schad_100)/2,
         s_min8 = schad_75,
         s_max8 = schad_100,
         jse_mtl8 = s_mtl8 * p[8],
         jse_min8 = s_min8 * p[8],
         jse_max8 = s_max8 * p[8],
         s_mtl9 = (schad_100 + schad_200)/2,
         s_min9 = schad_100,
         s_max9 = schad_200,
         jse_mtl9 = s_mtl9 * p[9],
         jse_min9 = s_min9 * p[9],
         jse_max9 = s_max9 * p[9],
         s_mtl10 = (schad_200 + schad_300)/2,
         s_min10 = schad_200,
         s_max10 = schad_300,
         jse_mtl10 = s_mtl10 * p[10],
         jse_min10 = s_min10 * p[10],
         jse_max10 = s_max10 * p[10],
         s_mtl11 = (schad_300 + schad_500)/2,
         s_min11 = schad_300,
         s_max11 = schad_500,
         jse_mtl11 = s_mtl11 * p[11],
         jse_min11 = s_min11 * p[11],
         jse_max11 = s_max11 * p[11],
         s_mtl12 = (schad_500 + schad_1000)/2,
         s_min12 = schad_500,
         s_max12 = schad_1000,
         jse_mtl12 = s_mtl12 * p[12],
         jse_min12 = s_min12 * p[12],
         jse_max12 = s_max12 * p[12],
         # Risiko pro Geb√§ude: Mittel, Min, Max
         jse_mtl = jse_mtl1 + jse_mtl2 + jse_mtl3 + jse_mtl4 + jse_mtl5 + jse_mtl6 + 
           jse_mtl7 + jse_mtl8 + jse_mtl9 + jse_mtl10 + jse_mtl11 + jse_mtl12,
         jse_min = jse_min1 + jse_min2 + jse_min3 + jse_min4 + jse_min5 + jse_min6 + 
           jse_min7 + jse_min8 + jse_min9 + jse_min10 + jse_min11 + jse_min12,
         jse_max = jse_max1 + jse_max2 + jse_max3 + jse_max4 + jse_max5 + jse_max6 + 
           jse_max7 + jse_max8 + jse_max9 + jse_max10 + jse_max11 + jse_max12)
```

#### Zusammenfassung des Risiko - Risiko nach gemittelter Berechnung
```{r message = FALSE}
tbl_ri <- geb_hs %>% 
  group_by(format(Dat_Abschluss, "%Y")) %>% 
  summarise(n = n(),
            min = min(jse_mtl),
            mean = mean(jse_mtl),
            median = median(jse_mtl),
            max = max(jse_mtl),
            total = sum(jse_mtl))

knitr::kable(tbl_ri,
             col.names = c('Abschlussjahr', 'Anzahl', 'Min. Risiko', 'Mittel Risiko',
                           'Median Risiko', 'Max. Risiko', 'Total Risiko'),
             align = c('l', 'c', 'c', 'c', 'c', 'c', 'c'),
             digits = c(0, 0, 0, 0, 0, 0, 0),
             format.args = list(big.mark = "'"),
             caption = paste('Risikoreduktion durch Hagelschutz in CHF/a - Stand',
                             stand_char)) %>%
  kable_styling(bootstrap_options = "striped", full_width = F,
                latex_options = "HOLD_position")
```

#### Risikoreduktion Hagelschutz nach Ber√ºcksichtigung der Trefferrate der Hagelprognose
Gem√§ss Willi Schmidt von MeteoTest kann eine hohe Trefferrate erreicht werden, wenn gleichzeitig eine hohe Fehlalarmrate in Kauf genommen wird. Das geht dann aber auf Kosten des Komforts und Akzeptanz des Systems und ist aus Sicht der Anwender nicht gerade erw√ºnscht.
Die korrekte Erkennung von Hagelzellen ist das eine, die korrekte Vorhersage auf 10-15 Minuten das andere (so lange k√∂nnen die Storen brauchen, um sich selbst einzuziehen). Man kann auch (fast) 100% Trefferrate erreichen, z.B. die Store zieht sich ein, sobald die Sonne verschwindet. Oft wird es, nach einem Alarm, nicht gerade hageln, aber st√ºrmen oder regnen. Die Anwender werden dann allenfalls √ºber diese Fehlalarme hinwegsehen.
Eine realistische Trefferrate w√§re 50% und eine Fehlalarmrate 80%.
In der weiteren Berechnung wird mit einer Trefferrate von 50% gerechnet. D.h. die H√§lfte aller Hagelereignisse werden korrekt erkannt.


Wo ist das Optimum zwischen Trefferrate und Fehlalarmrate? Wie hoch d√ºrfte die Fehlalarmrate sein, um aus Sicht der Anwender keinen Komfortverlust zu erleiden und das Schutzsystem nicht an Akzeptanz verliert?
Zur Beantwortung dieser spannenden Fragen k√∂nnte k√ºnftig noch viel geforscht werden!

```{r}
trefferrate <- 0.5

geb_hs <- geb_hs %>% 
  mutate(jse_mtl_treffRate = jse_mtl * trefferrate,
         jse_min_treffRate = jse_min * trefferrate,
         jse_max_treffRate = jse_max * trefferrate)

tbl_ri <- geb_hs %>% 
  group_by(format(Dat_Abschluss, "%Y")) %>% 
  summarise(n = n(),
            min = min(jse_mtl_treffRate),
            mean = mean(jse_mtl_treffRate),
            median = median(jse_mtl_treffRate),
            max = max(jse_mtl_treffRate),
            total = sum(jse_mtl_treffRate))

knitr::kable(tbl_ri,
             col.names = c('Abschlussjahr', 'Anzahl', 'Min. Risiko', 'Mittel Risiko',
                           'Median Risiko', 'Max. Risiko', 'Total Risiko'),
             align = c('l', 'c', 'c', 'c', 'c', 'c', 'c'),
             digits = c(0, 0, 0, 0, 0, 0, 0),
             format.args = list(big.mark = "'"),
             caption = paste('Risikoreduktion durch Hagelschutz in CHF/a 
                             mit einer Trefferrate von 0.5 - Stand',
                             stand_char)) %>%
  kable_styling(bootstrap_options = "striped", full_width = F,
                latex_options = "HOLD_position")
```
```{r}
ggviolin(geb_hs, y = c("jse_min_treffRate", "jse_mtl_treffRate", "jse_max_treffRate"),
         palette = "uchicago",
         add = "boxplot",
         merge = TRUE,
         xlab = FALSE,
         ylab = "J√§hrliche Schadenerwartung",
         title = "Risiko pro Geb√§ude - Bandbreite je nach Rechenmethode",
         subtitle = paste(nrow(geb_hs), "ausger√ºstete Geb√§ude"),
         caption = paste("Quelle: GVZ, Stand", stand_char))
```

\newpage

## Nutzen - Kosten Sch√§tzung
Annahmen f√ºr die Kosten der Massnahme Hagelschutz:

- 70'000 CHF j√§hrlicher GVZ Beitragskostenanteil f√ºr den Unterhalt des Hagelwarnsystems. Diese Unterhaltskosten werden auf die j√§hrlich ausger√ºsteten Geb√§ude verteilt.
- Als Kosten f√ºr die Installation und Montage des Hagelschutzsystems wird der "gesch√§tzte GVZ Betrag" verwendet, d.h. der Betrag, welcher bei der Zusage f√ºr den Hagelschutz angenommen wird (im Mittel rund CHF 3'000.-).
- Die Erfahrung ergibt einen mittleren Arbeitsaufwand von 10 h pro Geb√§ude.
- Analog der Strategie NG wird mit einem Stundenansatz von CHF 150 gerechnet.
- Als j√§hrliche Schadenerwartung (= Risiko) wird der Mittelwert nach der Risikoberechnung verwendet.
- Konstante Verzinsung von 2 %. Der nominale Zinssatz richtet sich z.B. nach dem Hypothekarzins.
- Eine mittlere Lebensdauer der Fassade von 25 Jahren.

Die Wirtschaftlichkeit wird auf einer j√§hrlichen Basis beurteilt, weshalb die Kosten f√ºr eine Schutzmassnahme ebenfalls auf j√§hrliche Werte umgelegt werden. Als Grundlage f√ºr die Berechnung der j√§hrlichen Kosten aus der Anfangsinvestition dient die **Annuit√§t**. Als Annuit√§t wird eine regelm√§ssige, j√§hrliche Zahlung bezeichnet, die sich aus den Anteilen Zins und der Tilgung zusammensetzt. Die Tilgung beschreibt hier den j√§hrlichen Beitrag an die Gesamtkosten der Schutzmassnahme.

Durchschnittliche Kosten f√ºr die Ausr√ºstung **eines** Geb√§udes mit dem Hagelschutzsystem:
$$Kosten_{Hagelschutz}=\frac{Unterhaltskosten}{n_{Geb /Jahr}}+Kosten_{Installation}+mittel(Arbeitsaufwand_{Geb})*Stundensatz$$
Das Nutzen-Kosten Verh√§ltnis ergibt sich aus dem Quotienten von Risiko, respektive der j√§hrlichen Schadenerwartung, und der Annuit√§t. Wir rechnen mit konstanten R√ºckzahlungsbetr√§gen (Raten) f√ºr
die Annuit√§t. Dabei bleibt die H√∂he der Rate √ºber die gesamte Laufzeit gleich, sofern die Annahme des konstanten, zum Zeitpunkt t=0 fixierten, Zinssatzes gilt:
$$Annuitaet=Kosten_{Hagelschutz}*\frac{(1+Zinssatz)^{Lebensdauer}*Zinssatz}{(1+Zinssatz)^{Lebensdauer}-1} $$
Das Nutzen-Kosten Verh√§ltnis l√§sst sich nun wie folgt berechnen:
$$N-K=\frac{Ri}{Annuitaet}$$

```{r}
kosten_system <- 70e3
stundensatz <- 150
arbeitsaufwand <- 10

zinssatz <- 0.02
lebensdauer <- 25

geb_hs <- geb_hs %>%
  # Anzahl total ausger√ºsteter Geb√§ude pro Jahr
  mutate(n_geb_jahr = case_when(
    format(Dat_Abschluss, "%Y") == "2016" ~ as.integer(tbl_ri[1,2]),
    format(Dat_Abschluss, "%Y") == "2017" ~ as.integer(tbl_ri[2,2]),
    format(Dat_Abschluss, "%Y") == "2018" ~ as.integer(tbl_ri[3,2]),
    format(Dat_Abschluss, "%Y") == "2019" ~ as.integer(tbl_ri[4,2]),
    format(Dat_Abschluss, "%Y") == "2020" ~ as.integer(tbl_ri[5,2]),
    format(Dat_Abschluss, "%Y") == "2021" ~ as.integer(tbl_ri[6,2])),
    # Nutzen-Kosten mit Verzinsung pro Geb√§ude
    kosten_hs = kosten_system/n_geb_jahr + Beitrag_geschaetzt +
      arbeitsaufwand * stundensatz,
    annuitaet = kosten_hs*(((1+zinssatz)^lebensdauer*zinssatz)/
                             ((1+zinssatz)^lebensdauer-1)),
    nutzen_kosten = jse_mtl_treffRate/annuitaet
  )
```

Bei einer Nutzen-Kostenrechnung ohne Verzinsung rechnen wir mit einer linearen j√§hrlichen Abschreibung von:
$$Abschreibung=\frac{Kosten_{Hagelschutz}}{Lebensdauer}$$

Daraus ergibt sich ein Nutzen-Kosten Verh√§ltnis von
$$N-K=\frac{Ri}{Abschreibung}$$
oder direkt:
$$N-K=\frac{Ri*Lebensdauer}{Kosten_{Hagelschutz}}$$
```{r}
# Nutzen-Kosten ohne Verzinsung pro Geb√§ude
geb_hs <- geb_hs %>%
  mutate(nutzen_kosten_ohne_zins = jse_mtl_treffRate * lebensdauer / kosten_hs)
```

#### Zusammenfassung der Nutzen-Kosten Rechnung
```{r}
tbl_nk <- geb_hs %>% 
  summarise(min = min(nutzen_kosten),
            mean = mean(nutzen_kosten),
            median = median(nutzen_kosten),
            max = max(nutzen_kosten),
            # ohne verzinsung
            min_oz = min(nutzen_kosten_ohne_zins),
            mean_oz = mean(nutzen_kosten_ohne_zins),
            median_oz = median(nutzen_kosten_ohne_zins),
            max_oz = max(nutzen_kosten_ohne_zins))

tbl_nk <- data.frame(rbind(as.matrix(tbl_nk[1:4]), as.matrix(tbl_nk[5:8])),
                     row.names = c("Mit Verzinsung", "Ohne Verzinsung"))

knitr::kable(tbl_nk,
             col.names = c('Min. Verh√§ltnis', 'Mittel Verh√§ltnis', 'Median Verh√§ltnis',
                           'Max. Verh√§ltnis'),
             align = c('c', 'c', 'c', 'c'), digits = c(1, 0, 0, 0),
             format.args = list(big.mark = "'"),
             caption = paste('Nutzen-Kosten Verh√§ltnis: Verteilung √ºber alle
                             ausger√ºsteten Geb√§ude - Stand', stand_char)) %>%
  kable_styling(bootstrap_options = "striped", latex_options = "HOLD_position", full_width = F)
```

**Histogramm der Nutzen-Kosten Verteilung**
```{r, fig.align = 'left', warning=FALSE}
p <- gghistogram(geb_hs, x = "nutzen_kosten",
   add = "median", rug = TRUE,
   color = "#E7B800", fill = "#E7B800",
   bins = 30,
   xlab = "Nutzen-Kosten Verh√§ltnis",
   ylab = "Anzahl",
   title = "Hagelschutz - Verteilung der Nutzen-Kosten Verh√§ltnisse",
   subtitle = paste(nrow(geb_hs), "ausger√ºstete Geb√§ude, gerechnet mit Verzinsung"),
   caption = paste("Quelle: GVZ, Stand", stand_char))

ggpar(p) #, xlim = c(0, 480))
```
