---
title: "Effizienzbeurteilung Hagelschutzes bei Unwetterereignissen"
subtitle: "Wirtschaftlichkeitsanalyse des Hagelschutzes bei der GVZ"
author: "Mirco Heidemann"
date: "04/2021"
always_allow_html: yes
output:
  pdf_document
---
- Version 1: 05/2019
- Version 2: 04/2021

**Bemerkung:** Dieses Arbeitspapier dokumentiert die Berechnungen und die zugrundeliegenden Annahmen der EVENT Methode und ist keine öffentliche Publikation. **Bitte nur intern verwenden.**

## Motivation einer Nutzen-Kosten Rechnung
Sinnvoller Gebäudeschutz vor Naturgefahren ist wirtschaftlich und verhältnismässig. Um den monetären Nutzen der Präventionsmassnahme «Hagelschutz – einfach automatisch» aufzuzeigen, wurde eine Methodik zur Nutzen-Kosten Rechnung entwickelt. Die Methode wird ebenfalls für eine Effizienzbeurteilung von Gebäudeschutzmassnahmen vor Überschwemmungen angewendet. Präventionsmassnahmen werden dadurch messbar, der (monetäre) Nutzen von Schadenprävention sichtbar. Zudem können über das Nutzen-Kosten Verhältnis verschiedene Präventionsmassnahmen verglichen, und Ressourcen optimal geplant und eingesetzt werden.

Zusammenfassend:

- Wirksamer Gebäudeschutz vor Naturgefahren ist verhältnismässig und wirtschaftlich
- Messbare Effizienz von Gebäudeschutz vor Naturgefahren: Die Risikominderung (Nutzen) der Präventionsmassnahme wird ins Verhältnis der Kosten gesetzt
- Den (monetären) Nutzen von Prävention aufzeigen
- Benchmark: Vergleichbarkeit von Präventionsmassnahmen
- Verfügbare Mittel zielgerichteter und Erfolg versprechender zu investieren
- Methode kann auf weitere Naturgefahren übertragen werden

```{r setup, message = FALSE, warning=FALSE, include=FALSE}
# Define whether to hide code chunks globally (echo = FALSE) or show all (echo = TRUE)
knitr::opts_chunk$set(echo = FALSE)

library(tidyverse)
library(kableExtra)
library(ggpubr)

## relative pfade
data_pth = '../Daten/'
```

## Import and wrangling der Gebäudedaten (Beratungsliste der GVZ)
- Einlesen der von Hagel potenziell betroffenen Gebäuden

\newpage

```{r message = FALSE}

## Import der aktuellen Hagelschutz-Tabelle: Export aus Access,
## gefiltert nach den ausgerüsteten Gebäuden.
input_csv <- paste0(data_pth, "20210901_Hagelschutz_meshs.csv")
stand_char <- format(as.Date(strsplit(strsplit(input_csv, split = "/")[[1]][3],
                                      split = "_")[[1]][1], "%Y%m%d"), "%B %Y")

geb_pendenz <- read_delim(input_csv, delim = ";",
                          locale = locale(encoding = 'ISO-8859-1'),
                          col_names = TRUE,
                          col_types = cols_only(
                            Gebaeude_Nr = col_character(),
                            Anzahl_Storen = col_double(),
                            Dat_Abschluss = col_date("%d.%m.%Y"),
                            # GVZ_Kosten_Signalbox = col_integer(),
                            # GVZ_Kosten_Programmierung = col_character(),
                            Beitrag_geschaetzt = col_double(),
                            GeoX = col_double(),
                            GeoY = col_double(),
                            Lat = col_double(),
                            Long = col_double()))

# falls die Anzahl Storen fehlt, nimm den Median über alle ausgerüsteten Gebäude
geb_hs <- geb_pendenz %>% 
  mutate(Anzahl_Storen = ifelse(is.na(Anzahl_Storen),
                                round(median(Anzahl_Storen, na.rm = TRUE)), Anzahl_Storen))

# summary(geb_hs)
```

## Annahmen und Berechnung des Schadenpotenzial und der Risikoreduktion

**Durchschnittlicher Storenpreis:**
Wir rechnen mit einem durchschnittlichen Storenpreis, inklusive Montage von aussen, von CHF 800.-.
Zum Vergleich: In der Quick-Check Systematik wird ein Preis pro Store von CHF 600.- bis CHF 700.- angenommen (Montage von innen).

**Betroffenheit der Storen am Gebäude und Schadengrad des Storens:**
Ein Hagelzug folgt einer geographischen Zugbahn und von Hagelschlag ist nicht das gesamte Gebäude betroffen. Z.B. ist die West-Süd Fassade eines Gebäudes betroffen und auch an dieser, dem Hagel zugewandten Fassade, sind nicht immer gleich alle Storen beschädigt. Der **Betroffenheitsgrad** beschreibt den Anteil an beschädigten Storen eines Gebäudes. In welchem Ausmass der von Hagel betroffene Storen beschädigt wird, beschreibt der **Schadengrad**. Bei Hagekorngrössen von 1 cm und kleiner werden Betroffenheitsgrad und Schadengrad mit Null angenommen.

**Potenzieller Schaden und Hagelrisiko**
Analog zur Quick-Check Methode wird ein minimaler Schaden mit einem Betroffenheitsgrad von 1/4 und einem doppelt so hohen, maximaler Schaden mit einem Betroffenheitsgrad von 1/2 untersucht. Als bessere Risikoschätzung wird nach interner Diskussion der Betroffenheitsgrad von 1/4 angenommen. D.h. 1/4 aller Storen am Gebäude werden durch Hagelschlag beschädigt.

Die Häufigkeit, respektive die Wahrscheinlichkeit, mit welcher die unterschiedlich intensiven Schadenereignisse eintreten, werden mit den Wiederkehrperioden (WKP) beschrieben. Die Hagelkorngrösse steht für die Intensität des Ereignisses.

Korngrösse [cm] | WKP [Jahre] | Betroffenheitsgrad | Schadengrad
--------------- | ------------| ------------------ | -----------
1               | 1           | 0                  | 0
2               | 5           | 1/4                | 1/4
3               | 20          | 1/4                | 2/3
4               | 100         | 1/4                | 1
5               | 500         | 1/4                | 1
> 5             | 1000        | 1/4                | 1


**Den potenziellen Schaden am Gebäude rechnen wir wie folgt:**
$$S_{Ti} = N_{Store} * Pr_{Store} * BG_{Ti} * SG_{Ti}$$
wobei

- Nstore = Anzahl Storen
- PRstore = Preis pro Store
- BG = Betroffenheitsgrad
- SG = Schadengrad
- Ti = Wiederkehrperiode

Das **Hagelrisiko** rechnet sich aus dem potenziellen Schaden und der Wahrscheinlichkeit mit der dieser Schaden eintritt.

Über Szenarien werden die Schäden Häufigkeiten zum Risiko verknüpft: Ein Hagelzug mit einer Häufigkeit von 1-mal in 20 Jahren führt zu einem Schaden von CHF 50 Mio. oder ein Hagelzug mit einer Häufigkeit von 1-mal in 100 Jahren führt zu einem Schaden von CHF 240 Mio.

Analog zur Methodik der Nutzen-Kosten Abschätzung des Präventions-Excels der GVZ, wird der Risikobeitrag jeder Jährlichkeit zum gesamten Risiko addiert (jeder Balken wird zur Fläche unter der Jährlichkeit-Schaden Kurve summiert).
Entscheidend in dieser Methodik sind die aufgeführten Wiederkehrperioden. Diese bestimmen die Balkengrösse welche zum gesamten Risiko addiert werden. Mit welchen Wiederkehrperioden für die Risikoschätzung gerechnet wird, ist nicht klar definiert und bis zu einem gewissen Grad willkürlich. Um dieser "Willkür" entgegen zu wirken, wird nicht nur ein Wert für das Risiko berechnet, sondern jeweils eine Bandbreite mit Minimal-, Maximal- und Mittelwert angegeben.

Mit folgender Formel wird das Risiko berechnet:
$$R_n=[\frac{S_{Ti}+S_{Ti+1}}{2}*(\frac{1}{T_i}-\frac{1}{T_{i+1}})]+[\frac{S_{Ti+1}+S_{Ti+2}}{2}*(\frac{1}{T_{i+1}}-\frac{1}{T_{i+2}})]+...+[\frac{S_{Tn}+S_{Tn-1}}{2}*(\frac{1}{T_{n-1}}-\frac{1}{T_n})]$$

- Ti bezeichnet die Wiederkehrperiode, z.B. {1, 2, 5, .., 500, 1'000}
- Tn ist die grösste, angenommene Wiederkehrperiode, z.B. 1'000
- Rn steht für das Risiko über den Beobachtungszeitraum von Tn und entspricht der jährlichen Schadenerwartung

```{r}
# Variablen Definition
pr_store <- 800

bg <- 1/4

sg_1 <- 0
sg_5 <- 1/4
sg_20 <- 2/3
sg_100 <- 1
sg_500 <- 1

# Wiederkehrperioden in Jahre definieren: Diese sind bestimmend für das Integral, d.h. das Risiko
wkp <- c(1, 2, 5, 10, 20, 30, 50, 75, 100, 200, 300, 500, 1e3)
# Wahrscheinlichkeiten "zwischen"" den WKP: 1/1 - 1/2, 1/2 - 1/5, usw.
p <- diff(1/wkp) * -1

geb_hs <- geb_hs %>% 
  # schaden pro Gebäude
  mutate(schad_1 = 0,
         schad_2 = 0,
         schad_5 = Anzahl_Storen * pr_store * bg * sg_5,
         schad_10 = schad_5,
         schad_20 = Anzahl_Storen * pr_store * bg * sg_20,
         schad_30 = schad_20,
         schad_50 = schad_20,
         schad_75 = schad_20,
         schad_100 = Anzahl_Storen * pr_store * bg * sg_100,
         schad_200 = schad_100,
         schad_300 = schad_100,
         schad_500 = Anzahl_Storen * pr_store * bg * sg_500,
         schad_1000 = schad_500,
         # Schaden und jährliche Schadenerwartung zwischen den Jährlichkeiten
         # pro Gebäude: min, max, mittel
         s_mtl1 = (schad_1 + schad_2)/2,
         s_min1 = schad_1,
         s_max1 = schad_2,
         jse_mtl1 = s_mtl1 * p[1],
         jse_min1 = s_min1 * p[1],
         jse_max1 = s_max1 * p[1],
         s_mtl2 = (schad_2 + schad_5)/2,
         s_min2 = schad_2,
         s_max2 = schad_5,
         jse_mtl2 = s_mtl2 * p[2],
         jse_min2 = s_min2 * p[2],
         jse_max2 = s_max2 * p[2],
         s_mtl3 = (schad_5 + schad_10)/2,
         s_min3 = schad_5,
         s_max3 = schad_10,
         jse_mtl3 = s_mtl3 * p[3],
         jse_min3 = s_min3 * p[3],
         jse_max3 = s_max3 * p[3],
         s_mtl4 = (schad_10 + schad_20)/2,
         s_min4 = schad_10,
         s_max4 = schad_20,
         jse_mtl4 = s_mtl4 * p[4],
         jse_min4 = s_min4 * p[4],
         jse_max4 = s_max4 * p[4],
         s_mtl5 = (schad_20 + schad_30)/2,
         s_min5 = schad_20,
         s_max5 = schad_30,
         jse_mtl5 = s_mtl5 * p[5],
         jse_min5 = s_min5 * p[5],
         jse_max5 = s_max5 * p[5],
         s_mtl6 = (schad_30 + schad_50)/2,
         s_min6 = schad_30,
         s_max6 = schad_50,
         jse_mtl6 = s_mtl6 * p[6],
         jse_min6 = s_min6 * p[6],
         jse_max6 = s_max6 * p[6],
         s_mtl7 = (schad_50 + schad_75)/2,
         s_min7 = schad_50,
         s_max7 = schad_75,
         jse_mtl7 = s_mtl7 * p[7],
         jse_min7 = s_min7 * p[7],
         jse_max7 = s_max7 * p[7],
         s_mtl8 = (schad_75 + schad_100)/2,
         s_min8 = schad_75,
         s_max8 = schad_100,
         jse_mtl8 = s_mtl8 * p[8],
         jse_min8 = s_min8 * p[8],
         jse_max8 = s_max8 * p[8],
         s_mtl9 = (schad_100 + schad_200)/2,
         s_min9 = schad_100,
         s_max9 = schad_200,
         jse_mtl9 = s_mtl9 * p[9],
         jse_min9 = s_min9 * p[9],
         jse_max9 = s_max9 * p[9],
         s_mtl10 = (schad_200 + schad_300)/2,
         s_min10 = schad_200,
         s_max10 = schad_300,
         jse_mtl10 = s_mtl10 * p[10],
         jse_min10 = s_min10 * p[10],
         jse_max10 = s_max10 * p[10],
         s_mtl11 = (schad_300 + schad_500)/2,
         s_min11 = schad_300,
         s_max11 = schad_500,
         jse_mtl11 = s_mtl11 * p[11],
         jse_min11 = s_min11 * p[11],
         jse_max11 = s_max11 * p[11],
         s_mtl12 = (schad_500 + schad_1000)/2,
         s_min12 = schad_500,
         s_max12 = schad_1000,
         jse_mtl12 = s_mtl12 * p[12],
         jse_min12 = s_min12 * p[12],
         jse_max12 = s_max12 * p[12],
         # Risiko pro Gebäude: Mittel, Min, Max
         jse_mtl = jse_mtl1 + jse_mtl2 + jse_mtl3 + jse_mtl4 + jse_mtl5 + jse_mtl6 + 
           jse_mtl7 + jse_mtl8 + jse_mtl9 + jse_mtl10 + jse_mtl11 + jse_mtl12,
         jse_min = jse_min1 + jse_min2 + jse_min3 + jse_min4 + jse_min5 + jse_min6 + 
           jse_min7 + jse_min8 + jse_min9 + jse_min10 + jse_min11 + jse_min12,
         jse_max = jse_max1 + jse_max2 + jse_max3 + jse_max4 + jse_max5 + jse_max6 + 
           jse_max7 + jse_max8 + jse_max9 + jse_max10 + jse_max11 + jse_max12)
```

#### Zusammenfassung des Risiko - Risiko nach gemittelter Berechnung
```{r message = FALSE}
tbl_ri <- geb_hs %>% 
  group_by(format(Dat_Abschluss, "%Y")) %>% 
  summarise(n = n(),
            min = min(jse_mtl),
            mean = mean(jse_mtl),
            median = median(jse_mtl),
            max = max(jse_mtl),
            total = sum(jse_mtl))

knitr::kable(tbl_ri,
             col.names = c('Abschlussjahr', 'Anzahl', 'Min. Risiko', 'Mittel Risiko',
                           'Median Risiko', 'Max. Risiko', 'Total Risiko'),
             align = c('l', 'c', 'c', 'c', 'c', 'c', 'c'),
             digits = c(0, 0, 0, 0, 0, 0, 0),
             format.args = list(big.mark = "'"),
             caption = paste('Risikoreduktion durch Hagelschutz in CHF/a - Stand',
                             stand_char)) %>%
  kable_styling(bootstrap_options = "striped", full_width = F,
                latex_options = "HOLD_position")
```

#### Risikoreduktion Hagelschutz nach Berücksichtigung der Trefferrate der Hagelprognose
Gemäss Willi Schmidt von MeteoTest kann eine hohe Trefferrate erreicht werden, wenn gleichzeitig eine hohe Fehlalarmrate in Kauf genommen wird. Das geht dann aber auf Kosten des Komforts und Akzeptanz des Systems und ist aus Sicht der Anwender nicht gerade erwünscht.
Die korrekte Erkennung von Hagelzellen ist das eine, die korrekte Vorhersage auf 10-15 Minuten das andere (so lange können die Storen brauchen, um sich selbst einzuziehen). Man kann auch (fast) 100% Trefferrate erreichen, z.B. die Store zieht sich ein, sobald die Sonne verschwindet. Oft wird es, nach einem Alarm, nicht gerade hageln, aber stürmen oder regnen. Die Anwender werden dann allenfalls über diese Fehlalarme hinwegsehen.
Eine realistische Trefferrate wäre 50% und eine Fehlalarmrate 80%.
In der weiteren Berechnung wird mit einer Trefferrate von 50% gerechnet. D.h. die Hälfte aller Hagelereignisse werden korrekt erkannt.


Wo ist das Optimum zwischen Trefferrate und Fehlalarmrate? Wie hoch dürfte die Fehlalarmrate sein, um aus Sicht der Anwender keinen Komfortverlust zu erleiden und das Schutzsystem nicht an Akzeptanz verliert?
Zur Beantwortung dieser spannenden Fragen könnte künftig noch viel geforscht werden!

```{r}
trefferrate <- 0.5

geb_hs <- geb_hs %>% 
  mutate(jse_mtl_treffRate = jse_mtl * trefferrate,
         jse_min_treffRate = jse_min * trefferrate,
         jse_max_treffRate = jse_max * trefferrate)

tbl_ri <- geb_hs %>% 
  group_by(format(Dat_Abschluss, "%Y")) %>% 
  summarise(n = n(),
            min = min(jse_mtl_treffRate),
            mean = mean(jse_mtl_treffRate),
            median = median(jse_mtl_treffRate),
            max = max(jse_mtl_treffRate),
            total = sum(jse_mtl_treffRate))

knitr::kable(tbl_ri,
             col.names = c('Abschlussjahr', 'Anzahl', 'Min. Risiko', 'Mittel Risiko',
                           'Median Risiko', 'Max. Risiko', 'Total Risiko'),
             align = c('l', 'c', 'c', 'c', 'c', 'c', 'c'),
             digits = c(0, 0, 0, 0, 0, 0, 0),
             format.args = list(big.mark = "'"),
             caption = paste('Risikoreduktion durch Hagelschutz in CHF/a 
                             mit einer Trefferrate von 0.5 - Stand',
                             stand_char)) %>%
  kable_styling(bootstrap_options = "striped", full_width = F,
                latex_options = "HOLD_position")
```
```{r}
ggviolin(geb_hs, y = c("jse_min_treffRate", "jse_mtl_treffRate", "jse_max_treffRate"),
         palette = "uchicago",
         add = "boxplot",
         merge = TRUE,
         xlab = FALSE,
         ylab = "Jährliche Schadenerwartung",
         title = "Risiko pro Gebäude - Bandbreite je nach Rechenmethode",
         subtitle = paste(nrow(geb_hs), "ausgerüstete Gebäude"),
         caption = paste("Quelle: GVZ, Stand", stand_char))
```

\newpage

## Nutzen - Kosten Schätzung
Annahmen für die Kosten der Massnahme Hagelschutz:

- 70'000 CHF jährlicher GVZ Beitragskostenanteil für den Unterhalt des Hagelwarnsystems. Diese Unterhaltskosten werden auf die jährlich ausgerüsteten Gebäude verteilt.
- Als Kosten für die Installation und Montage des Hagelschutzsystems wird der "geschätzte GVZ Betrag" verwendet, d.h. der Betrag, welcher bei der Zusage für den Hagelschutz angenommen wird (im Mittel rund CHF 3'000.-).
- Die Erfahrung ergibt einen mittleren Arbeitsaufwand von 10 h pro Gebäude.
- Analog der Strategie NG wird mit einem Stundenansatz von CHF 150 gerechnet.
- Als jährliche Schadenerwartung (= Risiko) wird der Mittelwert nach der Risikoberechnung verwendet.
- Konstante Verzinsung von 2 %. Der nominale Zinssatz richtet sich z.B. nach dem Hypothekarzins.
- Eine mittlere Lebensdauer der Fassade von 25 Jahren.

Die Wirtschaftlichkeit wird auf einer jährlichen Basis beurteilt, weshalb die Kosten für eine Schutzmassnahme ebenfalls auf jährliche Werte umgelegt werden. Als Grundlage für die Berechnung der jährlichen Kosten aus der Anfangsinvestition dient die **Annuität**. Als Annuität wird eine regelmässige, jährliche Zahlung bezeichnet, die sich aus den Anteilen Zins und der Tilgung zusammensetzt. Die Tilgung beschreibt hier den jährlichen Beitrag an die Gesamtkosten der Schutzmassnahme.

Durchschnittliche Kosten für die Ausrüstung **eines** Gebäudes mit dem Hagelschutzsystem:
$$Kosten_{Hagelschutz}=\frac{Unterhaltskosten}{n_{Geb /Jahr}}+Kosten_{Installation}+mittel(Arbeitsaufwand_{Geb})*Stundensatz$$
Das Nutzen-Kosten Verhältnis ergibt sich aus dem Quotienten von Risiko, respektive der jährlichen Schadenerwartung, und der Annuität. Wir rechnen mit konstanten Rückzahlungsbeträgen (Raten) für
die Annuität. Dabei bleibt die Höhe der Rate über die gesamte Laufzeit gleich, sofern die Annahme des konstanten, zum Zeitpunkt t=0 fixierten, Zinssatzes gilt:
$$Annuitaet=Kosten_{Hagelschutz}*\frac{(1+Zinssatz)^{Lebensdauer}*Zinssatz}{(1+Zinssatz)^{Lebensdauer}-1} $$
Das Nutzen-Kosten Verhältnis lässt sich nun wie folgt berechnen:
$$N-K=\frac{Ri}{Annuitaet}$$

```{r}
kosten_system <- 70e3
stundensatz <- 150
arbeitsaufwand <- 10

zinssatz <- 0.02
lebensdauer <- 25

# Tabelle mit den ausgerüsteten Gebäuden pro Jahr:
# 2016: 30
# 2017: 99
# 2018: 76
# 2019: 43
# 2020: 50
# 2021: 100


geb_hs <- geb_hs %>%
  # Anzahl total ausgerüsteter Gebäude pro Jahr
  mutate(n_geb_jahr = case_when(
    format(Dat_Abschluss, "%Y") == "2016" ~ 30,
    format(Dat_Abschluss, "%Y") == "2017" ~ 99,
    format(Dat_Abschluss, "%Y") == "2018" ~ 76,
    format(Dat_Abschluss, "%Y") == "2019" ~ 43,
    format(Dat_Abschluss, "%Y") == "2020" ~ 50,
    format(Dat_Abschluss, "%Y") == "2021" ~ 100),
    # Nutzen-Kosten mit Verzinsung pro Gebäude
    kosten_hs = kosten_system/n_geb_jahr + Beitrag_geschaetzt +
      arbeitsaufwand * stundensatz,
    annuitaet = kosten_hs*(((1+zinssatz)^lebensdauer*zinssatz)/
                             ((1+zinssatz)^lebensdauer-1)),
    nutzen_kosten = jse_mtl_treffRate/annuitaet
  )
```

Bei einer Nutzen-Kostenrechnung ohne Verzinsung rechnen wir mit einer linearen jährlichen Abschreibung von:
$$Abschreibung=\frac{Kosten_{Hagelschutz}}{Lebensdauer}$$

Daraus ergibt sich ein Nutzen-Kosten Verhältnis von
$$N-K=\frac{Ri}{Abschreibung}$$
oder direkt:
$$N-K=\frac{Ri*Lebensdauer}{Kosten_{Hagelschutz}}$$
```{r}
# Nutzen-Kosten ohne Verzinsung pro Gebäude
geb_hs <- geb_hs %>%
  mutate(nutzen_kosten_ohne_zins = jse_mtl_treffRate * lebensdauer / kosten_hs)
```

#### Zusammenfassung der Nutzen-Kosten Rechnung
```{r}
tbl_nk <- geb_hs %>% 
  summarise(min = min(nutzen_kosten),
            mean = mean(nutzen_kosten),
            median = median(nutzen_kosten),
            max = max(nutzen_kosten),
            # ohne verzinsung
            min_oz = min(nutzen_kosten_ohne_zins),
            mean_oz = mean(nutzen_kosten_ohne_zins),
            median_oz = median(nutzen_kosten_ohne_zins),
            max_oz = max(nutzen_kosten_ohne_zins))

tbl_nk <- data.frame(rbind(as.matrix(tbl_nk[1:4]), as.matrix(tbl_nk[5:8])),
                     row.names = c("Mit Verzinsung", "Ohne Verzinsung"))

knitr::kable(tbl_nk,
             col.names = c('Min. Verhältnis', 'Mittel Verhältnis', 'Median Verhältnis',
                           'Max. Verhältnis'),
             align = c('c', 'c', 'c', 'c'), digits = c(1, 0, 0, 0),
             format.args = list(big.mark = "'"),
             caption = paste('Nutzen-Kosten Verhältnis: Verteilung über alle
                             ausgerüsteten Gebäude - Stand', stand_char)) %>%
  kable_styling(bootstrap_options = "striped", latex_options = "HOLD_position", full_width = F)
```

**Histogramm der Nutzen-Kosten Verteilung**
```{r, fig.align = 'left', warning=FALSE}
p <- gghistogram(geb_hs, x = "nutzen_kosten",
   add = "median", rug = TRUE,
   color = "#E7B800", fill = "#E7B800",
   bins = 30,
   xlab = "Nutzen-Kosten Verhältnis",
   ylab = "Anzahl",
   title = "Hagelschutz - Verteilung der Nutzen-Kosten Verhältnisse",
   subtitle = paste(nrow(geb_hs), "ausgerüstete Gebäude, gerechnet mit Verzinsung"),
   caption = paste("Quelle: GVZ, Stand", stand_char))

ggpar(p) #, xlim = c(0, 480))
```
**Do event specific analysis and write an excel file**
```{r}
geb_hs <- geb_hs %>% 
  mutate(schaden_sommer21_vs_kosten = schad_20/kosten_hs) %>% 
  dplyr::select(Gebaeude_Nr, Anzahl_Storen, Dat_Abschluss, Beitrag_geschaetzt,
                GeoX, GeoY, Lat, Long, schad_20, jse_mtl_treffRate, kosten_hs, n_geb_jahr,
                nutzen_kosten, schaden_sommer21_vs_kosten)

name_str <- paste0("Effizienz_Hagelschutz_Ereignisse_Sommer21.csv")
write_csv(geb_hs, name_str)
```

**Histogramm der Relation von verhindertem Schaden zu den Kosten des Hagelschutzes**
```{r, fig.align = 'left', warning=FALSE}
p <- gghistogram(geb_hs, x = "schaden_sommer21_vs_kosten",
   add = "median", rug = TRUE,
   color = "#E7B800", fill = "#E7B800",
   bins = 30,
   xlab = "Verhältnisse verhinderte Schadenkosten zu Investitionskosten",
   ylab = "Anzahl",
   title = "Hagelschutz - Verhinderte Schadenkosten zu Investitionskosten",
   subtitle = paste(nrow(geb_hs), "potenziell von Unwetter betroffene Gebäude im Sommer 2021"),
   caption = paste("Quelle: GVZ, Stand", stand_char))

ggpar(p) #, xlim = c(0, 480))
```

**Statistische Kennzahlen**
```{r}
tbl_nk <- geb_hs %>% 
  summarise(min = min(schaden_sommer21_vs_kosten),
            mean = mean(schaden_sommer21_vs_kosten),
            median = median(schaden_sommer21_vs_kosten),
            max = max(schaden_sommer21_vs_kosten))

knitr::kable(tbl_nk,
             col.names = c('Min. Verhältnis', 'Mittel Verhältnis', 'Median Verhältnis',
                           'Max. Verhältnis'),
             align = c('c', 'c', 'c', 'c'), digits = c(1, 0, 0, 0),
             format.args = list(big.mark = "'"),
             caption = paste('Verhinderte Schadenkosten zu Investitionskosten: Verteilung über alle
                             potenziell betroffenen Gebäude - Stand', stand_char)) %>%
  kable_styling(bootstrap_options = "striped", latex_options = "HOLD_position", full_width = F)
```